ACORDAO-COMPLETO-2336333

ACÓRDÃO 13314/2020 ATA 42/2020 - SEGUNDA CÂMARA

VISTO, relatado e discutido este recurso de reconsideração interposto por Zeno José Andrade Gonçalves, ex-prefeito do Município de Rosário Oeste/MT, contra o Acórdão 3073/2017-TCU-Segunda Câmara, por meio do qual este Tribunal julgou irregulares as suas contas especiais e as da sociedade empresária Pavimento Construções, Comércio e Serviços Ltda., condenou-os em débito, solidariamente, e aplicou-lhes multa, em razão da execução parcial do objeto do Convênio 56/2002, amparado pelas informações constantes do Relatório de Avaliação Final emitido pela Caixa Econômica Federal, 
ACORDAM os Ministros do Tribunal de Contas da União, reunidos em Sessão de Segunda Câmara, ante as razões expostas pelo Relator, em:
9.1. conhecer do presente recurso, com fundamento nos arts. 32, inciso I, e 33 da Lei 8.443/1992, e, no mérito, negar-lhe provimento; e
9.2. dar ciência desta deliberação ao recorrente.

Recurso de reconsideração interposto contra acórdão que  julgou irregulares as  contas especiais do recorrente, condenou-o em débito, solidariamente, e aplicou-lhe multa, em razão da execução parcial  de convênio cujo  objeto era a pavimentação de vias urbanas localizadas no bairro Nossa Senhora Aparecida.

Segunda Câmara

Ministério da Integração Nacional (vinculador); Município de Rosário Oeste/MT.

3. Responsáveis/Recorrentes:
3.1. Responsáveis: Pavimento Construções, Comércio e Serviços Ltda. (01.125.462/0001-06); Zeno José Andrade Gonçalves (XXX.374.651-XX).
3.2. Recorrente: Zeno José Andrade Gonçalves (XXX.374.651-XX).

13.1. Ministros presentes: Ana Arraes (Presidente), Augusto Nardes (Relator), Aroldo Cedraz e Raimundo Carreiro.
13.2. Ministros-Substitutos presentes: Marcos Bemquerer Costa e André Luís de Carvalho.

ACORDAO-COMPLETO-2471717

Acórdão 483/2022 - Segunda Câmara

ACORDAO-COMPLETO-2532680

Acórdão 3127/2022 - Segunda Câmara

AUGUSTO NARDES

Ministro Aroldo Cedraz.

Adoto como relatório a instrução aprovada no âmbito da Secretaria de Recursos (peça 96; despachos do diretor e do secretário insertos às peças 97 e 98) , cujo encaminhamento contou com a anuência do Ministério Público junto ao TCU, na pessoa do Subprocurador-Geral Lucas Rocha Furtado (peça 99) :
INTRODUÇÃO
1. Na oportunidade, examina-se o recurso de reconsideração (peça 82) interposto por Zeno José Andrade Gonçalves contra o Acórdão 3073/2017, prolatado pela 2ª Câmara do TCU, in Ata 10 (peça 55) , vazado nos seguintes termos naquilo que interessa:
ACORDAM os Ministros do Tribunal de Contas da União, reunidos em sessão da Segunda Câmara, em:
9.1. julgar irregulares as contas de Zeno José Andrade Gonçalves (CPF XXX.374.651-XX) , com fundamento nos arts. 1º, inciso I; 16, inciso III, alínea "c"; 19 e 23, inciso III, da Lei 8.443/1992;
9.2. julgar irregulares as contas da empresa Pavimento Construções, Comércio e Serviços Ltda. (CNPJ 01.125.462/0001-06) , com fundamento nos arts. 1º, inciso I; 16, inciso III, alínea "d"; 19 e 23, inciso III, da Lei 8.443/1992;
9.3 condenar os responsáveis arrolados nos itens 9.1 e 9.2, solidariamente, ao pagamento das quantias a seguir especificadas, fixando-lhes o prazo de 15 (quinze) dias, a contar das notificações, para comprovarem, perante o Tribunal (art. 214, inciso III, alínea "a", do Regimento Interno) , o recolhimento das dívidas aos cofres do Tesouro Nacional, atualizadas monetariamente e acrescidas dos juros de mora, calculados a partir das datas discriminadas, até a data do recolhimento, na forma prevista na legislação em vigor, abatendo-se, na oportunidade, os valores porventura ressarcidos:
	Valor Original (R$) 
	Data da ocorrência

	398,94
	23/1/2004

	7.527,06
	23/1/2004

	18.494,00
	16/2/2004

	893,92
	15/3/2004

	16.931,65
	12/3/2004

	854,71
	22/3/2004

	16.186,71
	22/3/2004

	23.170,34
	7/4/2004

	13.804,98
	23/4/2004

	12.212,02
	30/4/2004

	11.624,80
	12/5/2004

	13.555,57
	14/5/2004

	21.495,31
	24/5/2004

	5.284,00
	31/5/2004

	22.356,60
	16/6/2004

	5.284,00
	24/6/2004

	27.476,80
	6/7/2004

	9.247,00
	3/8/2004

	6.340,80
	19/8/2004

	5.812,40
	1/9/2004

	21.136,00
	10/9/2004

	4.769,23
	24/9/2004

	7.054,14
	24/9/2004

9.4. aplicar, individualmente, a Zeno José Andrade Gonçalves (CPF XXX.374.651-XX) e à empresa Pavimento Construções, Comércio e Serviços Ltda. (CNPJ 01.125.462/0001-06) , a multa prevista no art. 57 da Lei 8.443/1992, no valor de R$ 15.000,00 (quinze mil reais) , fixando-lhes o prazo de 15 (quinze) dias, a contar das notificações, para comprovarem, perante o Tribunal (art. 214, inciso III, alínea "a", do Regimento Interno) , o recolhimento das dívidas aos cofres do Tesouro Nacional, atualizadas monetariamente desde a data deste acórdão até a do efetivo recolhimento, se forem pagas após o vencimento, na forma da legislação em vigor; 
9.5. autorizar, desde logo, nos termos do art. 28, inciso II, da Lei 8.443/1992, a cobrança judicial das dívidas, caso não atendidas as notificações;
9.6. autorizar, caso solicitado, o pagamento das dívidas dos responsáveis em até 36 (trinta e seis) parcelas mensais e consecutivas, nos termos do art. 217 do Regimento Interno, fixando-lhe o prazo de 15 (quinze) dias, a contar do recebimento da notificação, para comprovar perante o Tribunal o recolhimento da primeira parcela, e de 30 (trinta) dias, a contar da parcela anterior, para comprovar o recolhimento das demais parcelas, devendo incidir sobre cada valor mensal, atualizado monetariamente, os juros de mora devidos, na forma da legislação em vigor;
9.7. alertar os responsáveis de que a falta de comprovação do recolhimento de qualquer parcela importará o vencimento antecipado do saldo devedor, nos termos do § 2º do art. 217 do Regimento Interno deste Tribunal;
9.8. encaminhar cópia desta deliberação ao Procurador-Chefe da Procuradoria da República do Estado de Mato Grosso, nos termos do § 7º do art. 209 do Regimento Interno do TCU, para adoção das medidas que entender cabíveis.
HISTÓRICO
2. Cuidam os autos de Tomada de Contas Especial, instaurada pelo Ministério da Integração Nacional, em razão do cumprimento parcial do objeto pactuado no Convênio 56, de 4/7/2002 (Siafi 465730) , celebrado entre a União e o Município de Rosário Oeste - MT, visando a pavimentação de vias urbanas localizadas no bairro Nossa Senhora Aparecida. 
2.1. O órgão concedente atestou a execução física de apenas 47,16% do objeto do ajuste, ensejando um débito de R$ 273.448,45 em valores históricos.
2.2. O recorrente e a empresa contratada foram regularmente citados às peças 17 e 19, por um valor de R$ 271.910,80, equivalente ao percentual de inexecução aplicado sobre os recursos federais transferidos acrescidos dos rendimentos financeiros ([R$ 500.000,00 + R$ 14.591,80] * [100% - 47,16%]) .
2.3. A empresa não atendeu à citação e o recorrente teve sua defesa rejeitada pela Secex/MS, a qual propôs o julgamento pela irregularidade das contas de ambos os responsáveis, com a condenação solidária dos responsáveis a ressarcir o prejuízo quantificado (peças 51 e 52) , sem prejuízo das multas aplicadas individualmente.
2.4. Inconformado com decisão administrativa prolatada após o regular desenvolvimento do processo, o recorrente opôs embargos de declaração, os quais foram conhecidos e rejeitados via Acórdão 8696/2017-TCU-Segunda Câmara (peça 67) .
2.5. Ato contínuo, interpôs o recurso de reconsideração que ora se examina. 
EXAME DE ADMISSIBILIDADE
3. Reiteram-se os exames preliminares de admissibilidade (peças 85 e 86) , ratificados à peça 88 pelo Exmo. Ministro João Augusto Ribeiro Nardes, que concluiu pelo conhecimento do recurso de reconsideração interposto por Zeno José Andrade Gonçalves contra o Acórdão 3073/2017-TCU-Segunda Câmara, suspendendo os efeitos dos subitens 9.1, 9.3, 9.4 e 9.5, eis que preenchidos os requisitos processuais aplicáveis à espécie recursal. 
EXAME DE MÉRITO
4. Delimitação
4.1. Constitui objeto do presente recurso reconhecer se possível:
afastar a responsabilidade do ex-prefeito em razão de ter delegado a execução das obras contratadas ao então Secretário de Obras do Município de Rosário Oeste - MT;
a inexistência de débito ante a constatação do nexo causal entre os recursos repassados e obra executada;
a necessidade de citação do engenheiro responsável pela execução da obra objeto deste processo de contas, à época Secretário de Obras do Município de Rosário Oeste - MT;
a ausência de responsabilidade subjetiva do recorrente;
eventual prejuízo à defesa decorrente do longo lapso temporal entre a ocorrência do dano e notificação dos responsáveis.
Delegação da execução ao Secretário Municipal de Obras 
5. Em suma, o recorrente alega que, como gestor maior do município, não poderia ficar responsável por obra cuja execução havia sido delegada ao Senhor Odnei Martins, secretário municipal de obras de Rosário Oeste - MT.
Análise
5.1. Tal razão recursal não configura novidade neste processo, porquanto já tratada em sede da análise das alegações de defesa apresentadas pelo recorrente, a qual embasou sua condenação por meio do acórdão recorrido.
5.2. Assim como naquela oportunidade, novamente se evidencia que o incidente específico ora sob reconsideração não se amolda à situação em que o prefeito delega formalmente a responsabilidade a uma terceira pessoa, deixando de praticar quaisquer atos de gestão ou controle. Ao contrário, restou caracterizado que o ex-alcaide praticou diversos atos de gestão no âmbito do Convênio 56/2002, tendo apenas indicado o engenheiro Odnei Martins como responsável técnico para acompanhamento das referidas obras (peça 50, p. 22) .
5.3. Portanto, esse caso divergiu do entendimento da 1ª Câmara do TCU que, via Acórdão 7304/2013, previu o afastamento da responsabilidade do prefeito pela utilização dos recursos transferidos, quando se comprova que todos os atos de gestão e controle do convênio foram praticados por secretário municipal, conforme delegação de competência prevista em lei municipal, mesmo que o titular do poder executivo municipal, na condição de agente político, figure como signatário do ajuste.
5.4. Ademais, há farta jurisprudência do TCU sobre a matéria no sentido de que o signatário do convênio assume a responsabilidade pela correta aplicação dos recursos transferidos e, mesmo delegando atribuições para realização de pagamentos, acompanhamento físico do ajuste ou prestação de contas, responde solidariamente pelos atos praticados pelos delegados escolhidos (culpa in eligendo e in vigilando) (v. g. Acórdão 8784/2017-TCU-Primeira Câmara; 3136/2016 - Plenário; 2360/2015 - Plenário; 2059/2015 - Plenário) .
5.5. Acrescente-se também que a delegação de competência não implica delegação de responsabilidade, competindo ao delegante a fiscalização dos atos de seus subordinados, especialmente em situações nas quais, pela importância do objeto e pela materialidade dos recursos envolvidos, a necessidade de supervisão não pode ser subestimada. Esse tem sido o entendimento do TCU sobre o assunto (v. g. Acórdão 170/2018-TCU-Plenário; 2457/2017 - Plenário; 2424/2017 - 1ª Câmara; 10463/2016 - 2ª Câmara) .
5.6. Dessa forma, não assiste razão ao recorrente quanto à alegação de que a responsabilidade pela correta aplicação dos recursos federais transferidos via convênio era do secretário municipal, porquanto, ainda que aquele não pratique atos referente à execução, deve adotar providências para que esta observe os parâmetros legais, sob pena de responder por culpa in eligendo e in vigilando, como no caso presente.
Suposta inexistência de débito
6. Aduz também que é possível estabelecer nexo causal entre os recursos repassados e o que foi executado, em favor da municipalidade, que se locupletará ilicitamente em detrimento do particular, caso seja mantida a condenação ora recorrida. Admite eventual desvio de finalidade e não inexecução.
Análise
6.1. Repise-se que o objeto do Contrato 7/2002, cujas despesas foram financiadas com os recursos transferidos pelo Convênio 56/2002, só foi executado parcialmente. Nos termos do Relatório de Avaliação Final, constante da peça 3, p. 270-286, atingiu o percentual de 47,16%, embora tenha recebido da Prefeitura Municipal de Rosário Oeste/MT pagamentos que totalizaram R$ 514.591,80, montante previsto para a realização de toda a obra de pavimentação de ruas do bairro Nossa Senhora Aparecida, o que caracteriza a obtenção de vantagem indevida passível de reparação, nos termos do art. 209, § 6º, inciso II, do RITCU, e violação, por via reflexa, do art. 22 da IN/STN 1/1997.
6.2. Não há se falar em locupletamento ilícito da municipalidade, porquanto o percentual de 47,16% foi aprovado, o que restou impugnado e foi objeto de imputação de débito de forma solidária entre o ex-prefeito e a empresa contratada foi exatamente o percentual de 52,84%, não executado, o qual corresponde à diferença entre o previsto no plano de trabalho e o efetivamente realizado.
6.3. Por óbvio, o que não foi realizado não foi aproveitado pelo município, não podendo ser o ente federado responsabilizado solidariamente pelo débito, vez que não foi beneficiado pela aplicação irregular dos recursos transferidos, como pretende o recorrente.
Eventual necessidade de citação do responsável técnico pela obra
7. Também defende o recorrente não ser opcional ou benefício do credor a convocação do ex-secretário municipal de obra, responsável técnico por ela, nos casos em que a ausência de sua citação, caracteriza prejuízo a sua defesa, sendo sim imprescindível para esclarecimento dos fatos.
Análise
7.1. Não merece prosperar também essa sua tese, porque há jurisprudência pacífica do TCU a respeito da matéria no sentido de que a solidariedade passiva é benefício conferido pelo legislador ordinário ao credor, que pode exigir de um ou de alguns dos devedores, parcial ou totalmente, o pagamento da integralidade da dívida. Assim, a ausência de citação de pretensos terceiros solidários não obsta o regular prosseguimento do feito no TCU (v. g. Acórdão 5376/2016-TCU-Primeira Câmara; 1797/2016 - Plenário; 3320/2015 - Plenário; 2199/2015 - Plenário) .
7.2. Com efeito, a ausência de um possível responsável solidário no polo passivo não obriga o retorno dos autos para nova citação dos responsáveis, bem como não impede que o devedor que se sinta prejudicado ajuíze ação regressiva contra os demais.
7.3. Repise-se à exaustão que é do signatário do convênio, no caso sob reconsideração, ex-prefeito da municipalidade de Rosário Oeste/MT, a responsabilidade pela fiscalização da correta aplicação dos recursos transferidos, razão pela qual eventual delegação de atribuições não exime sua responsabilidade pela boa e regular gestão dos recursos que lhe foram confiados.
Ausência de responsabilidade subjetiva do recorrente
8. O recorrente aduz que a responsabilidade perante o TCU é subjetiva, sendo necessário que se demonstre nos autos a ocorrência de dolo ou culpa stricto sensu.
Análise
8.1. De fato, a responsabilidade dos jurisdicionados perante o TCU é de natureza subjetiva, caracterizada mediante a presença de simples culpa stricto sensu, sendo desnecessária a caracterização de conduta dolosa ou má-fé do gestor para que este seja responsabilizado. 
8.2. Desse modo, é suficiente a quantificação do dano, a identificação da conduta do responsável que caracterize sua culpa, seja por imprudência, imperícia ou negligência, e a demonstração do nexo de causalidade entre a conduta culposa (stricto sensu) e a irregularidade que ocasionou o dano ao erário. Nesse sentido, confiram-se os Acórdão 9004/2018-TCU-Primeira Câmara; 635/2017 - Plenário; 1465/2016 - Plenário; 1316/2016 - Plenário; 6943/2015 - 1ª Câmara, entre outros) .
8.3. A culpa em sentido estrito do recorrente restou demonstrada ao negligenciar seus deveres de fiscalização da correta aplicação dos recursos que lhe foram confiados via convênio, acarretando o dano correspondente à inexecução de 52,84% do objeto contratado. Assim, não lhe assiste razão também nesse ponto.
Eventual prejuízo à defesa decorrente do longo lapso temporal entre a ocorrência do dano e notificação dos responsáveis.
9. O recorrente sustenta que já se passaram 15 anos dos fatos impugnados, prejudicando a defesa do recorrente e a coleta de documentos probatórios.
Análise
9.1. Não procede também a alegação do responsável com fundamento no art. 6º, inciso II, da Instrução Normativa TCU 71/2012, que trata da dispensa da instauração de tomada de contas especial quando houver transcorrido prazo superior a dez anos entre a data provável de ocorrência do dano e a primeira notificação dos responsáveis pela autoridade administrativa competente.
9.2. Compulsando os autos, observa-se que a notificação na fase interna da Tomada de Contas Especial, após parecer pela aprovação parcial da prestação de contas do Convênio 56/2002, se efetivou pelo Ofício/CGCONV/DGI/SECEX/MI 1231, datado de 18/8/2006 - (peça 3, p. 290/296) .
9.3. Assim, não chegou a ocorrer o transcurso do lapso de dez anos para dispensa de instauração da tomada de contas especial, nos termos do art. 6º, inciso II, c/c o art. 19 da IN/TCU 71/2012.
9.4. Ademais, ressalte-se que, o transcurso por si só desse lapso temporal não é suficiente para a pretensa dispensa de instauração da TCE, necessita ainda ser avaliado em confronto com os elementos disponíveis, com o objetivo de verificar se houve, de fato, prejuízo ao pleno exercício do contraditório e da ampla defesa, situação essa que também não restou configurada, devendo também ser negado provimento a mais essa razão recursal.
PROPOSTA DE ENCAMINHAMENTO
10. Ante o exposto, submete-se à consideração superior a presente análise do recurso de reconsideração interposto por Zeno José Andrade Gonçalves contra o Acórdão 3073/2017-TCU-Segunda Câmara, propondo-se, com fundamento nos arts. 32, inc. I, e 33, da Lei 8.443, de 1992:
I - conhecer do recurso e, no mérito, negar-lhe provimento.
II - dar ciência da deliberação que vier a ser adotada ao recorrente, à Procuradoria da República no Estado do Mato Grosso, e ao Ministério da Integração Nacional e aos demais interessados.
	É o relatório.

8.1. Elísio de Azevedo Freitas (OAB/DF 18.596) e outros, representando Zeno José Andrade Gonçalves.

Subprocurador-Geral Lucas Rocha Furtado.

TOMADA DE CONTAS ESPECIAL. CONVÊNIO. PAVIMENTAÇÃO DE VIAS URBANAS. INEXECUÇÃO PARCIAL DO OBJETO. IRREGULARIDADE DAS CONTAS. DÉBITO SOLIDÁRIO. MULTA. RECURSO DE RECONSIDERAÇÃO. RESPONSABILIDADE DO EX-PREFEITO. IMPROCEDÊNCIA DA TESE RECURSAL QUE VISA À TRANSFERÊNCIA DE RESPONSABILIDADE AO SECRETÁRIO DE OBRAS. INEXISTÊNCIA DE ERROS DE JULGAMENTO OU DE PROCEDIMENTO POR FALTA DE CHAMAMENTO DE OUTROS AGENTES PÚBLICOS. DELEGAÇÃO DE COMPETÊNCIA QUE NÃO IMPLICA DELEGAÇÃO DE RESPONSABILIDADE. PERMANÊNCIA DOS DEVERES DE SUPERVISÃO INERENTES AO CARGO. SUSCITAÇÃO DA TESE DE DESVIO DE OBJETO. EXECUÇÃO DE SERVIÇOS INACABADOS EM RUAS DISTINTAS DAS PREVISTAS NO PLANO DE TRABALHO. IMPOSSIBILIDADE DE ACOLHIMENTO PARA FINS DE ABATIMENTO NO CÁLCULO DO DÉBITO. NEGATIVA DE PROVIMENTO.

TOMADA DE CONTAS ESPECIAL (TCE)

Secretaria de Recursos (Serur).

Aprecio o recurso de reconsideração interposto por Zeno José Andrade Gonçalves, ex-prefeito do Município de Rosário Oeste/MT, contra o Acórdão 3073/2017-TCU-Segunda Câmara (Rel. Ministro Aroldo Cedraz) , por meio do qual este Tribunal julgou irregulares as suas contas especiais e as da sociedade empresária Pavimento Construções, Comércio e Serviços Ltda., condenou-os em débito, solidariamente, e aplicou-lhes multa, em razão da execução parcial do objeto do Convênio 56/2002, amparado pelas informações constantes do Relatório de Avaliação Final emitido pela Caixa Econômica Federal (Caixa) , no qual se atestou o percentual de 47,16% de execução físico-financeira (peça 3, p. 270-286) .
2.	De início, ratifico a decisão preliminar de recebimento do recurso (peça 88) , o qual merece ser conhecido porquanto em consonância com os pressupostos de admissibilidade aplicáveis à espécie, na forma regimental.
3.	Em síntese, o recorrente aduz duas teses centrais que podem ser resumidas da seguinte forma:
3.1.	a responsabilidade pela gestão dos recursos públicos, em casos como este de delegação de competência, deve recair sobre o agente delegatário, função assumida pelo então secretário de obras; e
3.2.	a pavimentação em trechos diversos dos previstos no plano de trabalho ocorreu em consonância com o interesse público, de modo que os recursos aplicados para consecução desses serviços, ainda que incompatíveis com as definições constantes do plano de trabalho, não poderiam ser objeto de ressarcimento pelo responsável, ao se considerar a existência de nexo de causalidade, sob pena de enriquecimento ilícito do erário.
4.	No mérito, estou de acordo com os fundamentos que integram a instrução da Secretaria de Recursos, com o aval do Ministério Público junto ao TCU, os quais agrego às minhas razões de decidir para negar provimento ao apelo. 
5.	Improcedente a tentativa do recorrente de transferir a sua responsabilidade ao secretário de obras. Sobre a questão, é suficiente ratificar o exame empreendido pela Secretaria de Controle Externo no Estado do Mato Grosso do Sul, extraído de sua manifestação final (peça 51) consubstanciada no relatório que integrou a decisão recorrida:
37. O responsável, Sr. Zeno José Andrade Gonçalves, alega como ponto central de sua defesa o fato de que sua relação com a execução do Convênio 56/2002 é de apenas agente político, de forma a transferir a responsabilidade pela execução do referido convênio integralmente ao ex-Secretário de Obras, Sr. Odney Martins, que não faz parte da relação processual nas presentes contas.
38. Para tanto, o responsável juntou como documento um termo de indicação de responsabilidade técnica, datado de 31/12/2001, em que declara junto ao Ministério da Integração Nacional que o responsável técnico pelo acompanhamento das obras de Pavimentação e Drenagem à serem realizadas no Município de Rosário Oeste com recursos daquele Ministério é o Engenheiro Odney Martins. No citado documento enumera algumas responsabilidades a cargo do profissional. Peça 50, pg. 22.
39. Ora, o referido documento não tem o condão de excluir a responsabilidade do Sr. Zeno José Andrade Gonçalves, ex-Prefeito, haja vista que o mesmo realizou vários e importantes atos de gestão relativos ao Convênio 56/2002.
40.	 À guisa de exemplo, seguem os atos de gestão que contam com a assinatura do ex-Prefeito Zeno José Andrade Gonçalves no âmbito do Convênio 56/2002:
a) Edital da Tomada de Preços Nº 002/2002 - Peça 2, pgs. 10/32;
b) Termo de Homologação da Tomada de Preços Nº 002/2002 - Peça 2, pg. 50;
c) Contrato Nº 007/2002 - Peça 2, pgs. 54/68;
d) Ofício Nº 173/GB-PMRO/2004, de 29/11/2004, encaminhado ao Coordenador-Geral de Convênios do Ministério da Integração Nacional solicitando sessenta dias de prazo adicional para apresentação da prestação de contas - Peça 2, pg. 134;
e) Peças constantes na prestação de contas: Relatório de execução físico-financeira, notas de empenho, ordem de pagamentos, notas de liquidação, cheques, demonstrativos de receita e despesa, relação de pagamentos e relação de bens - Peça 2, pgs. 156/366.
41.	 Dessa forma, não se pode excluir a responsabilidade do ex-prefeito, ou transferir a terceiros como pretende o responsável, haja vista que a atuação do agente em comento é diversa do que consta no enunciado do Acórdão 7304/2013-TCU-Primeira Câmara:
A comprovação de que todos os atos de gestão e controle de convênio foram praticados por secretário municipal, conforme delegação de competência prevista em lei municipal, afasta a responsabilidade do prefeito pela utilização dos recursos transferidos, mesmo que, na condição de agente político, figure como signatário do ajuste. (grifo nosso) 
42.	 Ademais, mesmo quando o titular do executivo municipal não pratica atos referentes à execução, esta Corte de Contas, em seu colegiado pleno, não tem afastado a responsabilidade dos prefeitos consoante a interpretação do enunciado do Acórdão 2059/2015-TCU-Plenário, que assim dispõe:
A responsabilidade do prefeito na execução de convênio advém da sua condição de signatário do ajuste, que o faz garantidor da correta aplicação dos recursos. Assim, mesmo que não pratique atos referentes à execução, deve adotar providências para que esta ocorra dentro dos parâmetros legais, sob pena de responder por culpa in eligendo ou culpa in vigilando.
43.	 A propósito, mesmo que fosse pertinente arrolar o Secretário como responsável solidário, a sua ausência no polo passivo não prejudicaria o processo (Acórdão 3320/2015-TCU-Plenário) : 'A ausência de um possível responsável solidário no polo passivo não obriga o retorno dos autos para nova citação dos responsáveis, uma vez que o instituto da solidariedade passiva é benefício conferido pelo legislador ordinário ao credor, que pode exigir de um ou de alguns dos devedores, parcial ou totalmente, o pagamento da integralidade da dívida, bem como renunciar à solidariedade em favor de um, de alguns ou de todos os devedores, sem prejuízo do direito do devedor que satisfaz a dívida por inteiro de exigir de cada um dos codevedores a sua quota.' e o TCU não está impedido de atribuir responsabilidade exclusivamente a um dos devedores solidários, que, se assim entender, pode entrar com ação regressiva contra os demais, pois a solidariedade passiva é instituto que visa favorecer o credor, que pode exigir de um ou de todos os devedores a integralidade da dívida.' (Acórdão 6398/2015-TCU-Segunda Câmara) .
6.	Segundo a jurisprudência deste Tribunal, em regra, o prefeito é o administrador dos recursos públicos federais repassados à municipalidade e, portanto, o responsável direto pela prestação de contas. Esse entendimento ampara-se nas disposições contidas no art. 70, parágrafo único, da Constituição Federal, art. 93 do Decreto-Lei 200/1967 e art. 39 de Decreto 93.872/1986 (v.g. Acórdão 930/2005-TCU-Primeira Câmara; Acórdão 752/2007-TCU-Segunda Câmara; e Acórdão 1028/2008-TCU-Plenário) .
7.	Além disso, conforme tese pacificada internamente nesta Corte, a delegação de poderes a subordinados não afasta a responsabilidade do gestor máximo de um ente ou de uma entidade pública por atos de sua competência primária, pois, ao delegar suas atribuições, o administrador tem obrigação de escolher bem o subordinado e assume o ônus de supervisioná-lo (v.g. Acórdãos 3.598/2017 e 3.776/2017, da 2ª Câmara, 5.717/2017 e 8.045/2017, da 1ª Câmara) .
8. 	No mesmo sentido decidiu o colegiado ao acompanhar o voto condutor do Acórdão 1346/2013-TCU-Plenário, sob a relatoria do Ministro-Substituto Marcos Bemquerer:
 (...) o instituto da delegação é uma manifestação da relação hierárquica que transfere atribuições ao agente delegado, mas não exime o autor da delegação do dever de acompanhar os atos praticados. Isso porque as prerrogativas e os poderes do cargo, tais como a supervisão, não são conferidos em caráter pessoal ao agente público, mas sim para o bom desempenho de seu papel institucional, sendo, portanto, irrenunciáveis.
9. 	Conquanto se chegasse à conclusão da ocorrência de nexo causal entre a conduta do então secretário de obras e o resultado danoso apurado nos autos - sem prejuízo, claro, de ter agido com culpa ou dolo no exercício de suas funções -, é certo que a não de inclusão desse agente público no polo passivo desta relação processual não implica erros de julgamento ou procedimento, permanecendo hígida a presente deliberação de mérito. Trata-se de orientação também perfilhada na jurisprudência do TCU, segundo exemplificam os enunciados a seguir:
Nos processos de controle externo a solidariedade passiva é benefício do Estado-autor, a quem, na condição de credor, é facultado exigir de um ou de todos os devedores a integralidade da dívida (arts. 275, 282 e 283 do Código Civil) . Logo, o litisconsórcio necessário não configura direito subjetivo do responsável citado, não havendo que se falar em prejuízo processual e aos interesses do recorrente por ele permanecer isoladamente no polo passivo do processo (Acórdão 842/2017-TCU-Plenário, Rel. Min. Benjamin Zymler) ;
Eventual ausência de chamamento de outros responsáveis solidários pelo TCU não constitui nulidade processual, não obstando, portanto, a imputação do débito ao agente devidamente citado, o qual, querendo, poderá requerer em juízo ressarcimento pessoal por meio de ação regressiva (Acórdão 2825/2017-TCU-Primeira Câmara, Rel. Walton Alencar Rodrigues) .
10.	Reitera o recorrente a tese do desvio de objeto, rechaçada pelo colegiado no julgamento original, sob o argumento de que o projeto teria sido modificado para substituição de algumas ruas, contempladas no plano de trabalho, por outras, não contempladas, de modo que não haveria prejuízo ao erário uma vez que parte dos recursos haviam sido utilizados na execução de objeto distinto, porém inserido na mesma finalidade pactuada entre as partes. 
11.	A questão foi abordada inicialmente pela Secex/MS (trecho constante do relatório que antecedeu o acórdão recorrido) :
17.	 Por intermédio do Ofício/GAB 81, de 20/9/2006, a Prefeitura Municipal de Rosário do Oeste/MT ofereceu resposta ao Ministério da Integração Nacional nos seguintes termos peça 3, p. 300-330) :
 (...) 
1. em 31/1/2005 encaminhamos prestação de contas do Convênio 56/2002 e, em anexo, encaminhamos projeto de justificativa técnica solicitando a aprovação das alterações ocorridas no projeto original;
2. quando da visita dos engenheiros da Caixa Econômica Federal ao local das obras, solicitamos a eles que verificassem as alterações sofridas no projeto original, entretanto, os mesmos se opuseram arguindo que não poderiam efetuar o atesto por que não continham as referidas alterações na pasta de projeto original; por isso atestaram que a execução física era menor que a prevista no convênio;
3. diante dos fatos, reiteramos a nossa solicitação de aprovação das alterações realizadas no projeto original conforme justificativa técnica em anexo para que seja feita uma nova vistoria por uma equipe de engenheiros deste Ministério ou da Caixa Econômica Federal e comprovem a execução da meta física prevista no Convênio 56/2002.
 (...) 
18. No exercício de suas atribuições, a Secretaria Nacional de Defesa Civil emite o Parecer 10, de 5/2/2007, por meio do qual manifesta-se acerca das ponderações feitas pela Prefeitura Municipal de Rosário do Oeste descritas no item anterior (peça 3, p. 340-344) . Em síntese, a intervenção do órgão concedente, que contou com a aprovação dos escalões hierárquicos superiores, deu-se nos seguintes termos:
 (...) 
as obras/serviços alterados e não realizados conforme o Plano de Trabalho aprovado, confirmados pela defesa e citados acima, itens 'i' e 'ii', implicam a não observação das cláusulas conveniadas pelo convenente. Dessa forma, descumpriu o art. 15 do Capítulo IV (o qual estabelece que as alterações somente podem ser consideradas se tiverem sido propostas, analisadas e aprovadas dentro do período de vigência do convênio) , e o art. 22 do Capítulo VII (o qual estabelece que o convênio deverá ser executado fielmente pelas partes, respondendo cada uma pelas consequências de sua inexecução total ou parcial) , da Instrução Normativa/STN 1, de 15 de janeiro de 1997.
em consequência, de acordo com o já exposto anteriormente, e tendo como base o Ofício 1474/CGCONV/DGI/SE/MI, a prefeitura Municipal de Rosário do Oeste/MT  deverá devolver aos cofres da União R$ 266.851,41, devidamente corrigidos decorrente da execução parcial do objeto pactuado.
 (...) 
Informamos que este parecer técnico apresenta análise conclusiva quanto à execução física do convênio em epígrafe, dando-se o assunto por encerrado do ponto de vista técnico (engenharia) , haja vista que não foram apurados fatos novos quanto aos aspectos físicos e/ou técnicos do mesmo e tendo sido atendido o disposto na Constituição Federal, em seu art. 5º, inciso LV  (grifei) .
12.	A rigor, consoante tese consolidada nesta Casa, a aplicação de recursos federais em objeto distinto do previsto no plano original de convênio ou instrumento congênere, preservada a finalidade do ajuste, não impõe aos gestores o dever de recompor o erário dessa quantia utilizada indevidamente, o que não os exime da irregularidade de suas contas e aplicação de multa (v.g. Acórdão 4374/2014-TCU-Primeira Câmara; Acórdão 3515/2013-TCU-Segunda Câmara; e Acórdão 1707/2012-TCU-Plenário) .  
13.	Logo, por si só, não procede a justificativa apresentada pela Caixa para não ter apreciado a demanda formulada pelo município.
14.	Nada obstante, observo que os trechos de ruas executados fora do previsto no plano de trabalho estavam inabacados no momento da vistoria final realizada pela Caixa Econômica Federal (Caixa) . Consequentemente, não poderiam ter sido considerados, em harmonia com a tese do desvio de objeto, para efeito de recálculo do débito, tendo em vista o seguinte critério perfilhado pelo órgão concedente por intermédio daquela empresa pública (Relatório de Avaliação Final - RAF/MI; peça 3, p. 274) : 
 (...) 
4. Observações sobre o percentual de obra executada:
 (...) 
As informações foram obtidas exclusivamente em relação às obras definidas no plano de trabalho e correspondem aos trechos das vias cujos serviços foram concluídos (pavimentação, guias e sarjetas) , por isso estão baseadas nos grandes itens da Planilha Orçamentária (grifei) [planilha constante do item 3 do mesmo RAF/MI, peça 3, p. 272, na qual está indicado o percentual de inexecução para cálculo do débito solidário que levou à condenação dos responsáveis].
15.	Como se nota, os trechos não finalizados, ou seja, pavimentados, com guias e sarjetas, foram ignorados pela vistoria da Caixa - embora tenham sido objeto de levantamento quantitativo (peça 3 p. 276) -, acertadamente, por falta de alcance do benefício social esperado, assim como o foram trechos também inconclusos que constaram do projeto original e do plano de trabalho.
16.	A análise da Caixa reputou que os serviços inacabados somaram R$ 81.731,52, dos quais R$ 34.829,53 foram inerentes às ruas do plano de trabalho, previstas no projeto original, e R$ 46.901,99 às ruas da chamada justificativa técnica - isto é, as modificadas por iniciativa do município. 
17.	Desse modo, seguindo o critério perfilhado na vistoria da Caixa, os serviços executados nas ruas não previstas no projeto original, por iniciativa do município, não podem ser aproveitados para fins de abatimento da quantia ressarcitória porque não há notícias nos autos a respeito de seu aproveitamento em prol da comunidade local.
18.	Por derradeiro, registro que deu entrada nos autos expediente subscrito pela defesa do Sr. Zeno José Andrade Gonçalves (peça 102) , bem como pelo Sr.  João Antonio da Silva Balbino (peça 103) , Prefeito Municipal de Rosário do Oeste (MT) , em que requerem a retirada do presente processo da pauta de julgamento. O primeiro com fundamento nos princípios do formalismo moderado, da ampla defesa e da busca da verdade material, tendo em vista estar diligenciando junto à Prefeitura no sentido de obter toda a documentação relativa ao Convenio 56/2002 (Siafi 465730) , bem como cópia das alterações do projeto promovidas pela Prefeitura na época dos eventos questionados; e o segundo, para permitir esgotar todos os meios para fornecer ao ex-gestor os documentos por ele requisitados.
19.	Quanto aos pleitos apresentados, anoto, na linha do voto condutor do Acórdão 2.278/2019, do Colegiado Pleno, é faculdade do relator a retirada, ou não, de processo para atender a pleito da parte, não se constituindo tal em direito desta, muito menos prejuízo à defesa. Por pedagógico, reproduzo, no que interessa, excertos do aludido voto: 
"19. Em linha com a jurisprudência do Tribunal, destaco que o não atendimento (ou não apreciação) do pedido do embargante de retirada do processo de pauta não constitui prejuízo à sua defesa e, por isso, não acarreta nulidade do julgamento. A solicitação de retirada de pauta de processo é uma faculdade legítima da parte, mas o deferimento constitui decisão discricionária do relator, não se incluindo no rol de direitos subjetivos processuais das partes, mesmo porque a tramitação dos processos nesta Corte não se sujeita à agenda dos profissionais que neles atuam ou dos respectivos responsáveis. Nesse mesmo sentido, os Acórdãos 3.034/2013 e 1.936/2015 do Plenário, 12.421/2016-TCU-2ªCâmara e 8.089/2014-TCU-1ª Câmara.
 (...) 
22. O entendimento jurisprudencial desta Corte de Contas, conforme evidencia os enunciados da Jurisprudência Selecionada do TCU apresentados a seguir, reforça o entendimento supra:
A não apreciação ou o não atendimento de pedido de retirada de pauta de processo, ainda que sob alegação de impossibilidade de comparecimento do advogado da parte à sessão, não acarreta nulidade de julgamento pelo TCU, pois o deferimento da solicitação é decisão discricionária do relator, não adstrita à agenda do responsável ou do profissional que atua em sua defesa. (Acórdão 8532/2017-TCU-Primeira Câmara, Relator Min. Vital do Rêgo) ;
O deferimento do pedido de retirada do processo de pauta, ainda que sob alegação de impossibilidade de comparecimento do advogado da parte à sessão para realizar sustentação oral, é decisão discricionária do relator, pois a tramitação dos processos no TCU não se sujeita à agenda dos profissionais que neles atuam ou dos respectivos responsáveis. Assim, o não atendimento do pedido não acarreta nulidade do julgamento. (Acórdão 12421/2016-TCU-Segunda Câmara, de minha relatoria) ;
A retirada dos processos da pauta constitui decisão discricionária do ministro relator, não se incluindo no rol de direitos subjetivos processuais das partes. (Acórdão 1936/2015-TCU-Plenário, de minha relatoria) ;
Embora a solicitação de retirada do processo de pauta seja uma faculdade legítima da parte, o não atendimento da solicitação não implica nulidade do julgamento, pois a tramitação dos processos no TCU não se sujeita à agenda dos profissionais que neles atuam ou dos respectivos responsáveis. (Acórdão 8089/2014-TCU-Primeira Câmara, Relator Min. Benjamin Zymler) " .
20.               Feitas essas considerações, tendo em conta que o requerimento do responsável à prefeitura data de 26/11/2018 (peça 101) , portanto decorrido quase um ano desde o pedido sem que se tenha trazido aos autos qualquer elemento adicional de defesa, e entendendo por estar o processo em perfeitas condições da sua apreciação pelo Tribunal, encaminho pelo não provimento do recurso de reconsideração apresentado pelo responsável, ante a ausência de elementos capazes de elidir as irregularidades pelas quais foi condenado.
21.          	Registro, ainda, que eventuais novos elementos que forem coligidos pelo responsável poderão ser submetidos ao Tribunal em sede de recurso de revisão, nos termos do art. 35 da Lei 8.443/1992.
	Ante o exposto, VOTO no sentido de que este Tribunal negue provimento ao recurso, nos termos da minuta de acórdão que submeto à consideração do colegiado.
TCU, Sala das Sessões Ministro Luciano Brandão Alves de Souza, em 24 de novembro de 2020.
Ministro JOÃO AUGUSTO RIBEIRO NARDES 
Relator